臺灣高等法院臺南分院刑事判決　　　　　　 九十二年度上易字第一五七號　 Ｃ
　　　上　訴　人　臺灣臺南地方法院檢察署檢察官
　　　被　　　告　丁　○　○
右上訴人因被告偽造文書案件，不服臺灣臺南地方法院九十一年度易字第八八０號中
華民國九十二年九月二十六日第一審判決（起訴案號：臺灣臺南地方法院檢察署九十
年度偵字第一０一四０號），提起上訴，本院判決如左：
      主      文
上訴駁回。
      事      實
一、丁○○於民國八十九年五月二十五日向甲○○、乙○○及丙○○三人購買坐落台
    南縣安定鄉○○段地號三二五三之三、三二五三之四、三二五三之十三、三二五
    三之十四及三二五三之十五等五筆土地（以下簡稱系爭土地），雙方約定先由甲○○等三人將上述土地之所有權移轉登記於丁○○之子戊○○名下，並由丁○○
    承擔先前甲○○以系爭土地向合作金庫抵押所借之貸款，作為買賣價金之一部，
    系爭土地之所有權狀則先交由承辦代書鄒吉敏保管，俟丁○○清償合作金庫之貸
    款後，再行點交土地並交付所有權狀予丁○○。詎丁○○於貸款尚未清償時，因
    急需用錢，欲持上述土地所有權狀向程玉娟、黃玉蓮借款，明知上開土地所有權
    狀尚在代書鄒吉敏持有中，並未遺失，竟利用不知情之子戊○○於八十九年八月
    十六日向台南縣新化地政事務所謊報遺失，使該公務員誤信為真而登記於其職務
    上所掌之台灣省台南縣土地登記簿而補發所有權狀予戊○○，足生損害予地政機
    關對於地籍管理之正確性及甲○○等三人。
二、案經甲○○、乙○○、丙○○訴請台灣台南地方法院檢察署檢察官偵查起訴。
      理      由
壹、有罪部分：
一、訊據被告丁○○對於其有與告訴人甲○○等約定由鄒吉敏代書保管系爭土地權狀
    迄其清償土地貸款為止，及該權狀係由鄒代書保管等事實供承不諱，惟矢口否認
    有何使公務員登載不實之犯行，辯稱：是公司總經理曾家守叫會計黃玉蓮帶戊○○去補發的，伊於權狀補發後，因銀行放款要土地所有權人戊○○蓋章，戊○○
    不敢作主，程玉娟來找伊，伊才知道此事云云。
二、經查：
  (一)右揭事實業據被告丁○○於偵查中供承：向甲○○買五筆土地共四百多萬元，登
    記在戊○○名下，現金付了一百多萬元，銀行貸款還沒有轉貸清償，因甲○○都
    沒有繳利息，本來要向程玉娟借錢，所以才設定，後來程玉娟沒有借伊錢，黃玉
    蓮有借伊五十萬元，所以將土地信託給黃某，代書不給伊權狀，伊才去申請補發
    權狀（見九十年九月十三日偵訊筆錄）；（明知土地所有權狀在鄒吉敏手上，還
    報遺失，重新申請？）因對方要求處理三百萬元，扣在手上，因該地登記在戊○○名下，所以叫他去報遺失重新申報等語（見偵查卷第六十七、六十八頁）等語
    不諱，核與告訴人甲○○、乙○○、丙○○指訴及證人鄒吉敏證述：訂立買賣契
    約時與被告丁○○約定土地權狀於土地價款未清償前均由伊保管等語相符（見原
    審九十一年十月十六日訊問筆錄），且證人即被告丁○○公司職員黃玉蓮證稱：
    伊於戊○○補發權狀前有跟被告丁○○報告，丁○○說要找找，鄭某並未告知權
    狀在何處等語（見原審九十一年十月十六日訊問筆錄）。被告丁○○嗣後所辯其
    後始知補發權狀之事，顯與其以系爭權狀借款之事實不符，要難採信。
  (二)八十九年五月間，被告丁○○與告訴人甲○○等三人就系爭土地簽立買賣契約書
    暨洽商土地買賣之相關事宜過程中，均只有被告丁○○一人參與，同案被告戊○○及案外人曾家守均未曾參與，而丁○○於取得系爭補發之權狀後並持以供程玉
    娟設立抵押權登記以向程女借款，且因黃玉蓮出借五十萬元予丁○○而信託登記
    予黃玉蓮等情，亦據被告丁○○於偵訊中供述明確，核與告訴人丙○○證稱：伊
    不知道曾家守與本件的關係，買地是丁○○私人要買的等語（見原審九十一年十
    月十六日訊問筆錄）；及證人程玉娟證稱：丁○○本來要跟伊借一百二十萬元，
    所以設定抵押；丁○○拿權狀來，伊幫他設定；後來伊的金主不願意做，便介紹
    別的代書幫他設定借款等語（分見偵查卷第二十九頁背面、五十八頁背面、五十
    九頁正面）；暨證人黃玉蓮證稱：當初公司要蓋旅館，丁○○向伊借五十萬元，
    用信託登記做擔保等語（見偵查卷第二十九頁背面）相符。上開證人均一致指陳
    係與被告丁○○接洽買賣土地、設定抵押及登記信託以質借款項，並未提及曾家
    守。被告丁○○前揭辯詞，顯與其前開自白及證人之證詞有違，實難採信。雖證
    人黃玉蓮及被告戊○○陳稱：是曾家守叫黃玉蓮帶戊○○去補發等語，然其等此
    部分之證詞與前開事證不相符合，參以證人黃玉蓮復陳稱：丁○○有一些朋友有
    給伊一點壓力，說伊不應該作證，讓丁○○涉及刑責，有這樣的暗示。讓伊感到
    害怕，所以伊有一點害怕等語，是證人黃玉蓮、戊○○等關於曾家守部分之證詞
    ，顯有為求自保或迴護被告丁○○而附合其言之嫌，故其等此部分之證詞，亦難
    據為有利於被告丁○○之認定。又被告丁○○於原審雖聲請傳訊證人程玉娟，欲
    證明係曾家守向程玉娟借款而設定抵押、傳訊陳先生欲證明其曾找鄒吉敏談及土
    地買賣之事、傳訊黃玉蘭或黃秀蘭欲證明公司文件及補發後之權狀是曾家守保管
    ，然本件是被告丁○○持權狀向程玉娟設定抵押乙節，業經程玉娟於偵訊時供述
    明確，且本件事證已臻明確，縱其所陳為真，亦無礙本件事實之認定，故本院認
    均無傳訊之必要。此外，並有台南縣新化地政事務所九十一年七月十六日所登字
    第０九一０００六九一六號函附土地登記申請書、切結書各一份在卷可稽。綜上
    ，被告丁○○明知系爭土地之權狀並未遺失，仍利用不知情之子戊○○申報遺失
    並辦理補發（見後述）之事實足堪認定，應予依法論科。
三、查被告明知權狀並未遺失，而謊報遺失，補發權狀，自足以生損害於地籍管理之
    正確性及甲○○等三人，核被告所為，係犯刑法第二百十四條之使公務員登載不
    實事項於其職務上所掌之公文書罪。其利用不知情之戊○○為其辦理權狀遺失申
    請補發事宜，是為間接正犯（見後述）。另告訴人及檢察官雖於本院指出被告丁○○於本案審理中之九十年十二月五日擅自將系爭土地登記至其名下，並於九十
    一年二月七日設定抵押予案外人李陶鎔，認被告丁○○此部分行為，亦涉有使公
    務員登載不實之偽造文書犯行；惟本案被告丁○○係明知系爭權狀並未遺失，而
    竟利用不知情之戊○○向地政事務所謊報遺失，使該公務員將遺失之不實事項登
    記於其職務上所掌之土地登記簿而補發所有權狀，其犯罪事實在於謊報遺失使公
    務員登載不實，並非所持有行使之所有權狀內容不實，而系爭土地本為被告丁○○購買並已登記在其子戊○○名下，被告丁○○回復登記為自己所有，並無足生
    損害於任何人，其以之向第三人抵押借款，亦無使公務員登載不實之行為，告訴
    人及檢察官所指前揭事實，並不能認係被告丁○○犯罪事實之擴張，附此敘明。
四、原審以被告丁○○罪證明確，因予適用刑法第二百十四條，罰金罰鍰提高標準條
    例第一條前段之規定，並審酌被告丁○○正值壯年，不思依約清償價款以取回土
    地權狀、利用不知情之子戊○○為犯罪工具、枉為人父典範，甚且試圖委責於已
    故之曾家守、所為影響地政機關管理正確性之程度、犯罪後一再飾詞、不知悔改
    等一切情狀，量處有期徒刑八月，以示懲儆。其認事用法，俱無不合，量刑亦稱
    妥適，故被告丁○○並未上訴表示不服。公訴人循告訴人之請求以被告丁○○犯
    罪事實擴張為由，指摘原審量刑過輕而提起上訴，為無理由，應駁回此部分之上
    訴。
貳、無罪部分：
一、公訴意旨略以：戊○○與丁○○共同購買系爭土地，約定移轉登記於戊○○名下
    ，由丁○○及戊○○承擔系爭土地向合作金庫之借款，並將已移轉登記予戊○○
    名下之系爭土地所有權狀交由代書鄒吉敏保管，俟丁○○及戊○○清償完合作金
    庫之貸款後，再行點交土地及將所有權狀交付戊○○。詎戊○○與丁○○明知上
    述土地之所有權狀尚在代書鄒吉敏持有中並未遺失，竟向地政事務所謊報遺失，
    使該承辦之公務員將此不實之事項登載於其職務上所掌之公文書，並另補發所有
    權狀予戊○○，足生損害予甲○○等三人，及地政機關對於所有權狀之監管，因
    認被告戊○○與丁○○共同涉犯刑法第二百十四條之使公務員登載不實罪嫌等語
    。
二、按犯罪事實應依證據認定之，無證據不得認定犯罪事實；又不能證明被告犯罪者
    ，應諭知無罪之判決，刑事訴訟法第一百五十四條第二項、第三百零一條第一項
    分別定有明文。又犯罪事實之認定，應憑真實之證據，倘證據是否真實尚欠明確
    ，自難以擬制推測之方法，為其判斷之基礎；而認定犯罪事實之證據係指足以認
    定被告確有犯罪行為之積極證據而言，該項證據自須適合於被告犯罪事實之認定
    ，始得採為斷罪資料（參照最高法院著有五十三年臺上字第六五六號、二十九年
    上字第三一０五號判例）。
三、公訴人認被告戊○○涉有使公務員登載不實罪嫌，無非以：被告於偵訊中之自白
    與告訴人甲○○等人指訴之情節相符，並有甲○○等與被告丁○○所訂立之不動
    產買賣契約書等事證資為論據。訊據被告戊○○固不否認有於八十九年八月十六
    日向台南縣新化地政事務所申報系爭土地之土地權狀遺失，並申請補發新權狀之
    行為，惟堅詞否認有何使公務員登載不實之犯意，辯稱：伊不知道權狀在何處，
    也沒有問父親丁○○權狀在何處等語。經查：(一)被告戊○○於偵查中雖坦承其有
    為上開申報土地權狀遺失並申請補發之行為，然均未明確表示其知悉該土地權狀
    係在代書鄒吉敏手中，尚難憑其於偵查中消極未為抗辯之舉止即推認其已就右開
    犯行坦承不諱。(二)被告丁○○否認曾將土地權狀係由鄒吉敏保管中之事實告知戊○○。(三)八十九年五月間，被告丁○○與告訴人甲○○等三人就系爭土地簽立買
    賣契約書暨洽商土地買賣之相關事宜過程中，均只有被告丁○○一人參與，被告
    戊○○只是土地登記名義人之事實，已如前述。(四)證人黃玉蓮亦證稱：伊都稱戊○○為「少年董仔」，他沒有負責公司的實際業務，事實上他什麼也不懂，伊向
    戊○○談到權狀補發問題時，他就是「哦」、「哦」，伊不知道戊○○是否知道
    權狀所在等語（見原審九十一年十月十六日訊問筆錄）。被告戊○○對於系爭土
    地之買賣過程既未參與，若謂其對於被告丁○○與土地出賣人甲○○等人之間關
    於系爭土地權狀交付予鄒吉敏保管之約定並不知情，亦屬合理。雖被告丁○○與
    其為父子關係，然亦不能排除被告丁○○未將系爭土地權狀係置放於鄒代書處由
    其保管乙事告知被告戊○○之可能性，實難依憑被告戊○○與丁○○間為父子關
    係及系爭土地係登記為戊○○所有，即推認被告戊○○必然知悉被告丁○○於買
    受系爭土地時與土地所有權人甲○○等及鄒代書間之約定。雖證人黃玉蓮復證稱
    ：伊向被告戊○○談到偽造文書的事情，因為他是權狀的名義人，伊以代書的經
    驗告訴他，如果沒有遺失而申請補發，是要觸犯刑責的等語，然此仍不足以為被
    告戊○○對於權狀並未遺失之事實已然知悉之證據。至於告訴人於本院所指被告
    戊○○於本案審理中之九十年十二月五日擅自將系爭土地移轉登記給丁○○部分
    ，因係在丁○○謊報遺失而取得補發所有權狀之後，且系爭土地本為丁○○購買
    並登記在被告戊○○名下，丁○○令被告戊○○回復登記，並無足生損害於任何
    人，亦不能做為被告戊○○明知犯罪之證據，亦不待言。
四、綜上各情以觀，本件關於被告戊○○是否犯罪之證明未能達確信之程度，仍有合
    理懷疑之存在，根據「罪證有疑，利於被告」之證據法則，即不得遽為不利被告
    戊○○之認定。此外，本院復查無其他積極證據，足以證明被告戊○○涉有使公
    務員登載不實之犯行，既不能證明被告犯罪，依前述說明，自應諭知無罪之判決
    。原審基上而為被告戊○○無罪判決之諭知，其認事用法，均無不合。公訴人循
    告訴人之請求而指摘此部分之原判決不當，為無理由，亦應駁回其此一部分之上
    訴。
據上論結，應依刑事訴訟法第三百六十八條，判決如主文。
本案經檢察官王碧霞到庭執行職務。
中    華    民    國      九十三      年      一      月      六        日
                                  臺灣高等法院臺南分院刑事第二庭
                                      審判長法官  黃    崑    宗
                                            法官  林    勝    木
                                            法官  葉    居    正
右正本證明與原本無異。
不得上訴。
                                      法院書記官  陳    嘉    琍
中    華    民    國      九十三      年      一      月      八        日
附錄法條：
刑法第二百一十四條：
明知為不實之事項，而使公務員登載於職務上所掌之公文書，足以生損害於公眾或他
人者，處三年以下有期徒刑、拘役或五百元以下罰金。
